【裁判字號】    95,上易,250
【裁判日期】    950530
【裁判案由】    妨害婚姻
【裁判全文】
臺灣高等法院高雄分院刑事判決         95年度上易字第250號
上  訴  人  臺灣高雄地方法院檢察署檢察官
上  訴  人
即  被  告  丙○○
選任辯護人  徐豐明  律師
上列上訴人因被告妨害婚姻案件，不服臺灣高雄地方法院94年度
易字第1609號中華民國95年1 月25日第一審判決（起訴案號：臺
灣高雄地方法院檢察署94年度偵字第13830 號），提起上訴，本
院判決如下：
     主  文
上訴駁回。
     事實及理由
一、本案經本院審理結果，認原審判決認事用法及量刑均無不當
    ，應予維持，並引用原審判決書記載之事實、證據及理由（
    如附件）。
二、上訴人即丙○○上訴仍執前詞，否認有與有配偶之人李吉雄
    相姦之事實，而指摘原判決不當。經查，被告確有與李吉雄
    相姦之事實，除據證人李吉雄自警詢、檢察官偵查、原審以
    迄本院審理時指證屬實不移外，並有被告書寫予告訴人即李
    吉雄之妻乙○○細述李吉雄載其至汽車旅館發生性關係，答
    應每月給其2 萬元，92年4 月間其懷孕了等情之信函在卷可
    稽；而被告上開在該信函所述之情，亦與證人李吉雄在原審
    結證稱：伊與被告發生關係之地點大都在陽明汽車旅館，當
    初有講好伊每個月給被告2 萬元，被告有跟伊說她懷孕了等
    語相符。證人李吉雄在原審審理時曾指陳被告身上之特徵，
    經原審命鑑定人張禎容對被告鑑驗結果，與證人李吉雄所陳
    大致相符，倘被告與證人李吉雄未裸露相向，該證人豈會知
    道被告身上隱密處之特徵，被告雖辯稱：該信函係屬虛構，
    目的只是為脫離李吉雄之騷擾，李吉雄誣陷伊之目的係為索
    取金錢云云。然查被告所辯不足採信，業據原審於判決理由
    具論甚詳，況證人李吉雄於本院審理時表示其已不想索回花
    在被告身上之金錢，但仍堅指確有與被告通姦之事實，亦可
    見被告所稱李吉雄是為向其索取金錢而故意誣陷等語，並不
    可信。又本院審理時告訴人乙○○雖陳稱李吉雄於十幾年前
    已性無能等語，被告之選任辯護人執此即以李吉雄既係性無
    能，自不可能與被告有肉體之關係置辯；但質諸證人李吉雄
    則供稱：十幾年前伊確有一陣子性無能，但經朋友介紹做物
    理治療後已有回復性能力等語，且男人短暫失去性能力之情
    形，屢見不鮮，以證人李吉雄十幾年前年僅50出頭，經治療
    後回復性能力自有可能，是不能執告訴人上開陳述，而為被
    告並無相姦事實之有利證明。綜上，被告之上訴非有理由，
    應予駁回。
三、檢察官循告訴人乙○○之聲請，以被告另又以告訴人在原審
    審理時所言涉及誹謗罪，對告訴人提起告訴，足徵藉機興訟
    ，再度騷擾告訴人，犯後態度欠佳，原審科處之刑未生遏阻
    之效，尚屬太輕，而指摘原判決不當，但查被告係針對告訴
    人於原審所言：「被告有拿過2 個小孩，但那是跟別人的孩
    子，被告的目的就是要破壞人家的家庭……」等語，認告訴
    人涉有誹謗之嫌，提起告訴，然告訴人並未否認其有上開之
    言詞，不論上開說詞是否構成誹謗罪，但被告以其名譽受損
    而提起告訴，並非無的放矢，檢察官以此即認被告態度欠佳
    ，而指摘原判決不當，即無理由，亦應予以駁回。
四、據上論斷，應依刑事訴訟法第368 條、第373 條，判決如主
    文。
本案經檢察官陳宗吟到庭執行職務。
中    華    民    國    95    年    5     月    30    日
                  刑事第四庭    審判長法  官  蕭權閔
                                      法  官  林水城
                                      法  官  陳吉雄
以上正本證明與原本無異。
本件判決不得上訴。
中    華    民    國    95    年    6     月    1     日
                                      書記官  梁美姿
                                                      Q
附件：
臺灣高雄地方法院刑事判決              94年度易字第1609號
公  訴  人  臺灣高雄地方法院檢察署檢察官
被      告  丙○○
            （原名蔡素珠）
選任辯護人  葉美利律師
上列被告因妨害婚姻案件，經檢察官聲請以簡易判決處刑（94年
度偵字第13830 號），本院高雄簡易庭認不得以簡易判決處刑（
94年度簡字第4573號），改依通常程序審理，本院判決如下：
    主  文
丙○○連續與有配偶之人相姦，處有期徒刑伍月，如易科罰金，
以佰元折算壹日。
    事  實
一、丙○○明知李吉雄（業經乙○○於偵查中撤回告訴，另由檢
    察官為不起訴處分）係乙○○之夫，為有配偶之人，竟基於
    相姦之概括犯意，自民國91年8 至10月間某日起，至93年5
    月間某日止，在高雄市○○區○○街189 號陽明汽車旅館等
    地，以每星期1 次之頻率，連續與李吉雄發生性行為多次。
    嗣於93年11月10日，乙○○在臺北市○○區○○街150 號2
    樓住處，接獲丙○○書寫之信函，始知上情。
二、案經乙○○訴由臺灣高雄地方檢察署檢察官聲請以簡易判決
    處刑。
    理  由
一、證據之認定：
（一）被告丙○○於本院審理時，矢口否認有何妨害婚姻犯行，
      辯稱：其係因屢遭李吉雄騷擾，遂聽信友人蔡福財所言，
      虛擬其與李吉雄相姦情節，希告訴人乙○○撥空關心李吉
      雄云云。
（二）證據能力部分：
   1、被告書寫與告訴人之信函：
  、按被告以外之人於審判外之言詞或書面陳述，除法律有規
      定者外，不得作為證據，刑事訴訟法第159 條第1 項定有
      明文。查被告丙○○親筆書寫之信函1 封，核其性質，屬
      被告於審判外之書面陳述，並非傳聞證據，無刑事訴訟法
      傳聞法則之適用。
  、告訴人於偵查中所提出之該份信函，係被告所書寫，為被
      告所不爭執。該信函既係被告郵寄予告訴人，即非告訴人
      違法取得，其具有證據能力自明。
   2、證人李吉雄於警詢、偵訊所為陳述：
  （1）證人李吉雄於警詢時所為證述：
       證人李吉雄於警詢時所為之供述，為被告以外之人於審
       判外之言詞陳述，依刑事訴訟法第159 條第1項之規定，
       前述證述原則上不具證據能力；惟證人李吉雄於本院94
       年12月21日審理時，已基於證人地位、經合法具結、並
       在賦予被告對質詰問機會之情形下，在本院公判庭為證
       述，且其在本院審理中供述之內容與其於警詢時所為證
       述內容相同，在本案訴訟上，本院當認其在本院審判中
       所為前開供述，在理論上屬於「較好的證據」，而認為
       其前開在本院審理時所為之供述有證據能力。
  （2）證人李吉雄於偵訊中所為證述：
   、按被告以外之人於偵查中向檢察官所為之陳述，除顯有
       不可信之情況者外，得為證據，刑事訴訟法第159 條之1
       第2 項定有明文，查證人李吉雄於偵訊中所為證述，已
       經檢察官命其以具結擔保其證言真實性後，以證人身分
       供述，並於隔離訊問後令被告就證人李吉雄證言表示意
       見，賦予被告對質詰問之機會，是證人李吉雄於偵訊中
       所為證述，自具可性信之擔保，應認有證據能力。
   、檢察官在94年6 月27日訊問證人李吉雄時，先踐行刑事
       訴訟法第95條之告知義務，隨即訊問證人李吉雄與被告
       間有無親戚或雇佣關係，並諭知具結之義務、偽證之處
       罰及命具結後，始開始訊問相關案情等事項，有卷附94
       年6 月27日訊問筆錄及結文各1 份附卷可佐，是證人李
       吉雄於該次檢察官訊問程序中自始即係以證人之地位接
       受調查，尚非被告之地位，雖檢察官漏未告知其有刑事
       訴訟法第181 條之情形得拒絕證言，然檢察官於偵查中
       ，對證人李吉雄以證人地位加以訊問，若未踐行應告知
       其有刑事訴訟法第181 條之情形得拒絕證言之法律效果
       ，依刑事訴訟法第158 條之4 ：「除法律另有規定外，
       實施刑事訴訟程序之公務員因違背法定程序取得之證據
       ，其有無證據能力之認定，應審酌人權保障及公共利益
       之均衡維護」之意旨，為求得人權保障及公共利益之均
       衡維護，於實施刑事訴訟程序之公務員因違背法定程序
       取得證據之情形，俾因個案之型態、情節、方法均有所
       差異，於個案權衡時，法院允宜斟酌：（一）違背法定
       程序之情節；（二）違背法定程序時之主觀意圖；（三
       ）侵害犯罪嫌疑人或被告權益之種類及輕重；（四）犯
       罪所生之危險或實害；（五）禁止使用證據對於預防將
       來違法取得證據之效果；（六）偵審人員如依法定程序
       有無發現該證據之必然性；（七）證據取得之違法對被
       告訴訟上防禦不利益之程度等各種情形，以為認定證據
       能力有無之標準，俾能兼顧理論與實際，而因應需要（
       刑事訴訟法第158 條之4 ，92年修正立法理由，最高法
       院92年臺非字第177 號意旨參照），非謂公務員因違背
       法定程序取得之證據，即一律認其無證據能力。而本案
       檢察官於前揭期日訊問證人李吉雄時，雖漏未告知其有
       刑事訴訟法第181 條之情形得拒絕證言，惟證人李吉雄
       於當日偵訊時，檢察官已踐行刑事訴訟法第95條之告知
       義務，對被告而言應已知悉緘默權及對己犯行知所防禦
       ，而無自陷於自證己罪之危險中為是，況證人李吉雄於
       該次偵訊所為陳述，盡與其於警詢及本院審理時所為陳
       述相符，益徵其上開偵查筆錄之陳述係出於其自由意志
       ，是本案檢察官縱未依刑事訴訟法第181 條之規定而未
       告知證人李吉雄得拒絕證言之權利，然斟酌本案並無嚴
       重侵害證人李吉雄之權益等情形，應認被告於檢察官偵
       訊時所為之陳述筆錄，有證據能力。
   3、其他證據之證據能力：
  、按傳聞法則之重要理論依據，在於傳聞證據未經當事人之
      反對詰問予以核實，乃予排斥，惟若當事人已放棄對原供
      述人之反對詰問權，於法院審判時表明同意該等傳聞證據
      可作為證據，基於證據資料愈豐富，愈有助於真實發現之
      理念，並貫徹刑事訴訟法修法加重當事人進行主義之精神
      ，確認當事人對於證據能力有處分權之制度，傳聞證據經
      當事人同意作為證據，法院認為適當者，亦得為證據。另
      當事人於調查證據時，對於傳聞證據表示「沒有意見」、
      「對於證據調查無意見」，而未於言詞辯論終結前聲明異
      議，應視為已有將該等傳聞證據採為證據之同意，此刑事
      訴訟法第159 條之5 定有明文。被告及其辯護人於本院進
      行準備程序時，已表示對於證人乙○○於警詢及偵訊中所
      為陳述之證據能力均無意見，依刑事訴訟法第159 條之5
      第1 項之規定，應視為被告已同意證人乙○○之警詢及偵
      訊筆錄具有證據能力，而可作為證據，本院斟酌證人乙○
      ○之警詢及偵訊筆錄並非非法取得，亦無證明力明顯過低
      之情形，是其等警詢及偵訊筆錄，均得採為證據。
  、至證人李吉雄書寫予被告之信函2 封、明細片2 紙、被告
      書寫予證人李吉雄之信函1 封、被告4 月個人獎金明細表
      及臺灣高雄地方法院檢察署驗傷診斷書各1 份，被告未於
      本案言詞辯論終結前就前開證據屬於審判外陳述乙節聲明
      異議，依刑事訴訟法第159 條之5 第2 項之規定，視為被
      告同意將前開證據作為本案之證據，且本院審酌證人前開
      證據作成之情況，亦無不適當之情狀，依刑事訴訟法第15
      9 條之5 第2 項之規定，上開證據自得作為本案之證據。
（三）茲就上開具有證據能力之證據，認定事實如下：
  1、按犯罪事實應依證據認定之，無證據不得認定犯罪事實，
     刑事訴訟法第154 條第2 項固有明文。惟認定犯罪事實所
     憑之證據，並不以直接證據為限，即綜合各種間接證據，
     本於推理作用，為其認定犯罪事實之基礎，仍非法所不許
     。又認定犯罪事實所憑之證據，不僅指直接證據而言，即
     間接證據亦包括在內，故綜合各種間接證據，本於推理作
     用，足以證明待證事實，依所得心證而為事實判斷，亦難
     指係顯違事理。尤以在通姦、相姦者，其犯罪性質原本即
     屬私密性高之犯罪，取得直接證據不易，故法院本於調查
     所得之間接證據，依據一般生活經驗法則與事理原則之推
     理作用，而為認定犯罪事實之基，自難謂為不合。
  2、上揭犯罪事實，業據證人李吉雄迭於警詢、偵訊及本院審
     理時證述：伊自91年8 至10月間某日起至93年5 月間某日
     止，在高雄市三民區陽明汽車旅館與被告發生性行為，大
     約1 個星期1 次等語綦詳（見94年5 月20日警詢筆錄、同
     年6 月27日偵訊筆錄及本院同年12月21日審理筆錄），核
     與告訴人乙○○於警詢、偵訊及本院審理時指陳：伊看到
     被告書寫的信件後，追問李吉雄，李吉雄始坦承與被告發
     生性關係等情相符（見94年5 月20日警詢筆錄、同年6 月
     27日偵訊筆錄及本院同年12月21日審理筆錄），並有卷附
     被告書寫予告訴人之信函1 份、證人李吉雄書寫予被告之
     信函及明細片各2 份在卷足參。細譯被告書寫予告訴人之
     信函，其中：「載到汽車旅館」、「每月要給我2 萬元」
     、「92年4 月份我懷孕了」、「除非我買房子他付頭款」
     等語，皆與證人李吉雄於本院審理時結證稱：伊與被告發
     生性關係之地點大都在陽明汽車旅館，當初有講好伊每個
     月給被告2 萬元，被告有跟伊說他懷孕的事等語（見本院
     94 年12 月21日審判筆錄），及證人李吉雄於偵訊時證稱
     ：那時候講好1 個月2 萬，被告買房子伊都是用信用卡付
     賬。付了將近1 百萬等語（見94年6 月27日偵訊筆錄）相
     符，考諸前開信函所述情節，倘為被告所虛擬，何以所述
     皆與證人李吉雄所陳2 人交往情節相符。參諸證人李吉雄
     於本院審理時結證稱：被告腋下有開過刀，有1 個疤痕、
     大腿外側（約在鼠蹊部對應位置）有1 塊小時候受傷的痕
     跡，約1 塊錢銅幣之大小，腹部有輕微之妊娠紋等私密身
     體特徵（見本院94年12月21日審判筆錄），核與本院命鑑
     定證人張禎容於94年12月21日檢查被告身體結果認：左腋
     下前側線狀疤痕1.2 ×0.3 公分、右腋下前側線狀疤痕1.5
     ×0.3 公分、左大腿2 處圓形疤痕1.5 ×1 公分、1.8 ×
     1.5 公分、腹部可見妊娠紋，非特別明顯，也非難以辨識
     等結果大致相符，此有臺灣高雄地方法院檢察署驗傷診斷
     書1 份在卷足參，而證人李吉雄所述被告大腿外側有1約1
     塊錢銅幣大小痕跡等情，業據證人李吉雄於本院審理時直
     接比畫該痕跡約在被告鼠蹊部對應位置等情明確，揆情該
     部位屬個人身體私密位置，倘未裸露相向，諒未見於此，
     被告盡以其身著短褲自可見聞該痕跡置辯，顯係昧於事實
     ，洵無可採。
  3、 被告雖以證人李吉雄對之屢加騷擾，遂聽信友人蔡福財建
      議，虛擬其與證人李吉雄通姦事實，期告訴人能南下陪伴
      證人李吉雄云云置辯，惟查：
 （1）證人蔡福財於本院審理時，堅稱係建議被告將事情之經過
      一五一十寫給證人李吉雄之家人知悉（見本院94年12月21
      日審判筆錄），其於同日本院審判時，雖就是否建議被告
      將事情寫重一點乙節，證稱：在慈香庭未建議被告將證人
      李吉雄騷擾情事寫重一點，惟不記得在電話中是否這樣講
      等語（見本院94年12月21日審判筆錄），惟倘證人蔡福財
      果係建議被告將事情寫重一點，亦應係建議被告在事實範
      圍內加強語氣，斷無蠱惑被告虛擬事實之意。況證人甲○
      ○於本院審理時亦稱：證人蔡福財有建議要寫重一點（見
      同日審判筆錄），衡情證人蔡福財果於電話中建議被告將
      證人李吉雄騷擾情事寫重一點，證人甲○○何以聽聞於此
      ，是見其2 人所為證言，相互矛盾，已非無疑。
 （2）縱認證人蔡福財果建議被告將證人李吉雄騷擾情事寫重一
      點，而被告書寫該紙信函目的係為脫離證人李吉雄之騷擾
      ，理應就證人李吉雄騷擾情事大加渲染，以引發告訴人關
      注，進而嚴加管束證人李吉雄所為，豈有置自己名節、聲
      譽不顧，虛構妨害家庭情事，引發告訴人不悅，進而掌握
      2 人通姦及相姦證據之理，是被告所辯聽信證人蔡福財所
      言，虛構相姦事實，顯係事後卸責之詞，洵無可採。
 （3）另查，被告以證人李吉雄誣陷其之目的係為索取金錢云云
      置辯，惟查被告於本院審理時，自稱其未積欠證人李吉雄
      金錢（見本院95年1 月11日），衡情被告既未積欠證人李
      吉雄金錢，證人李吉雄何有因金錢誣陷被告之動機。再者
      ，辯護人於本院審理時以證人李吉雄幫被告介紹很多客戶
      ，使被告獲得許多業績，證人李吉雄因此認為伊付出很多
      ，所以一直希望拿一些錢回去云云置辯（見同日審判筆錄
      ），惟據被告所提出4 月份個人獎金明細表顯示，被告當
      月就證人李吉雄之個人業績僅3630，代表證人李吉雄當月
      僅購買新臺幣（下同）5 、6 千元產品等情，已據被告於
      本院審理時供述明確（見同上審判筆錄），核與證人李吉
      雄於本院審理時，結證稱：有向被告買產品，但是很少，
      都是去被告公司直接拿等情（見本院94年12月21日審判筆
      錄）相符，復未見被告提出有何客戶係由證人李吉雄引介
      ，是足堪認定被告於偵查中所言證人李吉雄每月皆會向其
      購買2 萬多元產品云云（94年6 月27日偵訊筆錄）委無足
      採，亦無法遽認證人李吉雄有據此刑事訴追向被告追回購
      買產品金額之動機，是被告所謂，證人李吉雄係為向其追
      索金錢，遂為不利被告之證述，顯係虛語。另被告據證人
      李吉雄寄發予其之明細片2 紙，指稱證人李吉雄對其存有
      敵意，證言恐有偏頗云云置辯，惟就證人李吉雄寄予被告
      之信函及明細片各2 紙始末連續觀察，可見證人李吉雄對
      被告戀情依依，倘非被告避不見面，實不忍對被告採取行
      動，無奈被告對之恩斷義絕，始催討所積欠金錢，此有該
      信函及明信片各2 份在卷足憑，被告斷章取義，僅憑該2
      紙明細片所述，謂證人李吉雄對其充滿敵意，並藉此誣陷
      被告，洵無可採。抑有進者，被告以證人李吉雄不滿其未
      應伊邀約，遂藉詞誣陷，並報復其書寫信函寄發告訴人，
      破壞伊與告訴人家庭，遂憤而為不利被告之證詞云云為辯
      ，惟證人李吉雄倘與被告無有不倫之戀，盡可於告訴人面
      前堅詞否認通姦犯行，猶可協同被告對質，方法不盡其一
      ，何必甘冒刑事訴追之險，直指2 人姦情鑿鑿，反而順應
      被告所言，承認通姦行為，引發告訴人不悅，進而親手摧
      毀自己家庭美滿之理。再者，證人李吉雄倘不滿被告未應
      伊邀約，報復方法眾多，何必甘冒家庭失和及刑事訴追之
      險，置自己於不利，是被告所辯，證人李吉雄為此構陷被
      告，亦屬虛語。末按證人李吉雄於偵訊時，係以被告之身
      分接受偵訊，並經檢察官以證人身分命其具結後所為證述
      ，凡此證言皆與其所涉通姦犯行息息相關，更有偽證罪責
      相繩，李吉雄實無自招通姦罪責，並干冒刑法偽證罪之刑
      責，而惡意構陷被告於罪之必要，是被告所辯，證人李吉
      雄係為誣陷被告始為不利被告之陳述，委無足採。
 （4）辯護人雖以證人李吉雄無法完整陳述被告身體特徵置辯，
      惟查，證人李吉雄於本院審理時，已就被告私密身體特徵
      加以描述，經核亦與鑑定證人檢查被告身體結果相符，已
      如前述。證人李吉雄雖無法具體完整陳述被告細部身體特
      徵，或所述有些許誤差，惟衡諸常情，身體特徵之觀察記
      憶，涉及個人觀察能力，亦與個人記憶力息息相關，常見
      一般人亦無法細數自己身體之痣、斑及疤痕位置，多年夫
      妻亦有無法熟悉配偶身體特徵者，況證人李吉雄與被告雖
      苟合2 年餘，然其等係婚外情，愛戀交加下，豈可強求證
      人李吉雄刻意觀察紀錄被告細部痣、斑及疤痕位置，是被
      告以此辯稱未有相姦犯行，亦殊不足採。
  3、綜上所述，被告所辯，應不足採，本案事證已臻明確，被
     告犯行堪予認定。
二、論罪科刑之法律適用：
    核被告所為，係犯刑法第239 條後段之相姦罪。被告先後多
    次相姦行為，時間緊接，所犯之罪名及基本犯罪構成要件均
    相同，顯係基於概括犯意反覆為之，為連續犯，應依刑法第
    56條之規定，以一罪論，並加重其刑。爰審酌被告任意介入
    他人婚姻，破壞告訴人家庭和諧，對告訴人造成之傷害至深
    犯後矯飾犯行，毫無悔意，迄今尚未就妨害婚姻所為向告訴
    人致歉，本不宜寬貸，惟念及被告並無刑事犯罪前科，此有
    臺灣高等法院被告前案紀錄表1 份在卷可查，素行尚可等一
    切情狀，量處如主文所示之刑，並諭知易科罰金之折算標準
    ，以資警惕。
據上論斷，應依刑事訴訟法第452 條、第299 條第1 項前段，刑
法第56條、第239 條後段、第41條第1 項前段、罰金罰鍰提高標
準條例第2 條，判決如主文。
本案經檢察官趙期正到庭執行職務。
中    華    民    國    95    年    1     月    25    日
                  刑事第九庭審判長法  官  張世賢
                                  法  官  王啟明
                                  法  官  謝梨敏
以上正本證明與原本無異。
如不服本判決，應於判決送達後10日內，向本院提出上訴狀。
                                書記官  林志衡
中    華    民    國    95    年    1     月    25    日
附錄本案論罪科刑所適用法條全文：
刑法第239條
有配偶而與人通姦者，處一年以下有期徒刑。其相姦者亦同。


司法院資訊處製作；財團法人民間司法改革基金會備份。
